最高法院民事判決　　　　　　　　　　　　　　　八十七年度台上字第二五三○號
　　上　訴　人　陳震文
　　訴訟代理人　伍運勳律師
　　被 上訴 人　郭美蓉
右當事人間請求確認抵押權不存在等事件，上訴人對於中華民國八十七年一月十三日
台灣高等法院第二審更審判決（八十六年度上更(一)字第三七四號），提起上訴，本院
判決如左：
    主  文
原判決關於確認抵押借款債權不存在及命上訴人給付並負擔訴訟費用部分廢棄，發回
台灣高等法院。
    理  由
本件被上訴人主張：伊於民國八十一年十一月十二日與上訴人之弟陳文望結婚，陳文
望於八十三年五月十六日死亡，伊及訴外人陳玉章為陳文望之繼承人，陳文望遺有坐
落台北縣新店市○○○段寶斗厝小段二八○－八號土地應有部分四分之一及地上門牌
同市○○路三十七巷十八號二樓房屋（以下稱系爭房地）。伊於八十三年十一月間辦
理遺產稅事宜，始發現陳文望生前於八十一年十一月九日以系爭房地設定本金最高限
額新台幣（下同）三百六十萬元抵押權與上訴人。然雙方並無交付借款之事實，此係
陳文望與上訴人通謀虛偽意思表示所為，依法無效。而陳文望已死亡，雙方不可能再
發生債務。系爭房地已於八十五年七月二十四日經台灣台北地方法院（以下稱台北地
院）民事執行處八十四年度民執乙字第九一六六號強制執行事件拍賣而由第三人拍定
，上訴人並已分配二百六十八萬六千八百五十一元等情，求為確認上訴人就上開抵押
權所擔保之三百六十萬元借款債權不存在及上訴人應給付伊及陳玉章二百六十八萬六
千八百五十一元並加付法定遲延利息之判決（其中超過確認抵押權所擔保之三百二十
萬九千五百六十二元借款債權不存在部分，及命上訴人給付之金額超過二百二十九萬
六千四百十三元本息部分，原審為被上訴人敗訴之判決，未據其聲明不服，已告確定
）。
上訴人則以：陳文望因投資股票買賣經常向伊調借金錢，伊前往美國時，曾將台北銀
行帳戶0000000000000號存摺交給陳文望自行領取存款運用，八十一年
十一月六日經由陳文望主動結算借款已達三百六十萬元，遂以系爭房地設定抵押權。
縱如被上訴人所言，陳文望為伊設定抵押權為虛偽意思表示，但陳文望設定之真意，
隱藏贈與其女陳玉章以保障其權益之意思，該項隱藏贈與之意思經陳玉章本人及其法
定代理人表示接受，依民法第八十七條第二項規定，應發生贈與效力等語。資為抗辯
。
原審將第一審所為被上訴人敗訴之判決部分廢棄，改判確認上訴人就系爭抵押權所擔
保之借款債權其中三百二十萬九千五百六十二元部分不存在，並就變更之訴部分，判
令上訴人給付被上訴人及陳玉章二百二十九萬六千四百十三元本息，無非以：陳文望
所有系爭房地於八十一年十一月十一日設定最高限額三百六十萬元抵押權與上訴人，
存續期間自八十一年十一月九日起至八十二年十一月八日止，陳文望於八十三年五月
十六日死亡，陳玉章與被上訴人為其繼承人，共同承受其財產上之一切權利義務。姑
不論上訴人借款與陳文望之情形，前後所稱不一，已屬可疑，即就上訴人所稱之借款
，亦僅其將存摺及印章交陳文望自行取用及將系爭房地以二百二十萬元賣與陳文望，
陳文望沒錢，就寫欠條兩項而已。查(一)關於上訴人將存摺及印章交陳文望自行取用部
分：上訴人主張其於七十六年三月七日左右將台北市銀行活儲帳戶00000000
00000號存摺及印章交予陳文望自行取用，存摺及印章始終在陳文望保管中，在
結完帳後之八十一年十一月六日，陳文望將存摺及印章還給上訴人，借款有還過，是
存入存摺內等情，被上訴人對於陳文望使用上訴人該存摺之事實，固不爭執，然上訴
人並未證明其間曾將款項存入該帳戶，則上訴人借與陳文望之款項即為交付存摺當時
之存款餘額扣除陳文望交還存摺時之存款餘額。而依台北銀行八十六年八月二十六日
函及同年十二月二十日函附存款明細帳之記載，該帳戶七十六年三月七日之結餘為三
十九萬一千二百十八點六九元，八十一年十一月六日之結餘為七百八十點四九元，兩
相扣抵，陳文望取用之款項為三十九萬零四百三十八元（元以下四捨五入），此為陳
文望對上訴人之借款。雖上訴人主張陳文望陸續向其借款，至八十一年十一月六日結
算，借款總額計三百六十萬元。然上訴人所稱陳文望向其借款情形前後不一，已屬可
疑。上訴人所提出之借據影本並未記載陳文望收受所借款項。證人黎光亞亦結證：「
並未見到陳震文（上訴人）拿錢給陳文望」，自難以該借據及黎光亞之證言證明上訴
人有將其他款項交付陳文望。此外，上訴人就此部分之主張未能提出證據予以證明，
自不足採。(二)關於上訴人將房地賣與陳文望二百二十萬元，以價款充當借款部分：上
訴人所主張買賣標的之房地係訴外人田啟雲所有，非上訴人所有。且該房地買賣之價
金係「登記訖壹次付款」，該房地既已辦理所有權移轉登記完畢，上訴人主張未付款
，自應負舉證責任。而上訴人並未提出任何證據證明陳文望尚未付款及田啟雲已將該
債權讓與上訴人，故縱陳文望尚未給付房地價款，亦難謂上訴人有此項債權存在，是
上訴人主張陳文望向其借款二百二十萬元，自非真實。綜上所述，被上訴人之被繼承
人陳文望向上訴人之借款為三十九萬零四百三十八元，此即是系爭抵押權所擔保之債
權。其餘三百二十萬九千五百六十二元借款債權並不存在。第一審就此部分為被上訴
人敗訴之判決，尚有違誤，應予廢棄改判。至於上訴人所辯系爭抵押權之設定為通謀
虛偽意思表示，隱藏有陳文望保障其女陳玉章之一種生前贈與，未提出任何證據予以
證明，自不足採。次查系爭房地，業經上訴人聲請台北地院裁定准予拍賣，並經該院
民事執行處以八十四年度民執乙字第九一六六號事件予以拍賣，由第三人拍定並塗銷
系爭抵押權，上訴人受償二百六十八萬六千八百五十一元。系爭抵押權所擔保之借款
債權僅為三十九萬零四百三十八元，已如前述，茲上訴人實行抵押權，受償之金額中
二百二十九萬六千四百十三元部分，自屬無法律上之原因而受利益致被上訴人及其餘
繼承人受損害，被上訴人依民事訴訟法第四百四十六條第一項、第二百五十六條第三
款規定，主張情事變更，以他項聲明代替最初之聲明，請求上訴人返還不當得利二百
二十九萬六千四百十三元及其法定遲延利息予被上訴人及陳玉章，自屬有據，應予准
許等詞，為其判斷之基礎。
惟查上訴人所提出之八十一年十一月六日收據，為陳文望名義所出具，被上訴人自認
此收據為真正，經核此收據記載：「本人先後向我三姐陳震文（上訴人）女士借款共
計新台幣佰陸拾萬元正今以坐落於台北縣新店市○○路三七巷一八號二樓房地（系
爭房地）產權作為抵押並將前原立借據全部收回特請同鄉好友黎光亞先生見證此據」
（見一審卷三七、四○頁），依此文義以觀，陳文望係在表示已多次向其三姊即上訴
人借款，共借到三百六十萬元，以系爭房地設定抵押權予上訴人以資擔保，並以此借
據換回前此交付予上訴人之全部借據，請黎光亞見證。而證人黎光亞在原審證稱：「
知道（陳文望設定系爭抵押權與上訴人之事），我與陳震文（上訴人）是同學，
月陳震文與陳文旺（陳文望之誤）有一同至我家，陳文旺稱他陸陸續續向他三姊陳震
文借了三百六十萬元，他要寫個借據，且要設定抵押，希望我作一個見證。那時當場
就寫了一個借據給陳震文，陳震文也當場還了陳文望些零星的借據」、「當場只見陳
震文將零星借據還給陳文望，陳文望也有稱欠陳震文錢」等語（見原審上字卷五七、
五八頁），黎光亞此項證言，核與上開陳文望出具之借據之內容完全相符。黎光亞雖
未目睹陳文望每次向上訴人借款時交付借款之情形，但已證稱陳文望生前言明已向上
訴人共借款三百六十萬元，自不得徒以黎光亞未見到上訴人交付借款予陳文望，臆測
陳文望未向上訴人共借款三百六十萬元。原審誤解該借據之文義，亦未斟酌黎光亞上
開有利上訴人之證言，遽認陳文望向上訴人借款之數額僅為三十九萬零四百三十八元
，據為上訴人敗訴之判決，自有違誤。次查系爭房地雖經台北地院執行拍賣，上訴人
已獲分配二百六十八萬六千八百五十一元。惟倘陳文望僅向上訴人借款三十九萬零四
百三十八元，則上訴人因聲請法院拍賣系爭房地而獲配之金額扣取此項借款後之餘額
二百二十九萬六千四百十三元乃陳文望之遺產，陳文望之繼承人除被上訴人外，尚有
陳玉章，為原審所認定之事實，依民法第一千一百五十一條規定，此項遺產於分割前
為被上訴人及陳玉章所公同共有。而民法第八百二十八條第二項規定除該項法律或契
約另有規定外，公同共有物之處分，及其他之權利行使，應得公同共有人全體之同意
。被上訴人請求上訴人給付被上訴人及陳玉章系爭二百二十九萬六千四百十三元本息
，原審未調查審認被上訴人就陳文望之遺產行使權利，為此項請求，已否得陳玉章之
同意，遽予准許，於法亦有未合。上訴論旨指摘原判決其敗訴部分為不當，聲明廢棄
，非無理由。
據上論結，本件上訴為有理由，依民事訴訟法第四百七十七條第一項、第四百七十八
條第一項，判決如主文。
中      華      民      國    八十七    年      十      月    二十九    日
                              最高法院民事第六庭
                                  審判長法官  蕭  亨  國
                                        法官  吳  正  一
                                        法官  楊  隆  順
                                        法官  陳  淑  敏
                                        法官  黃  義  豐
      右正本證明與原本無異
                                              書  記  官
中      華      民      國    八十七    年     十一     月    二十五    日
                                                                      Ｋ
